臺灣高等法院民事判決　九十一年度上字第五六０號
　　上　訴　人　甲○○
　　被　上訴人　保證責任基隆市第一信用合作社
　　法定代理人　黃澤青
右當事人間債務人異議之訴等事件，上訴人對於中華民國九十一年六月三日臺灣基隆
地方法院九十一年度訴字第一九五號第一審判決提起上訴，本院判決如左：
　　主　　文
原判決關於駁回上訴人後開第二項之訴部分及訴訟費用之裁判廢棄。
確認上訴人所有坐落基隆市○○區○○段三六一地號土地上建物，門牌基隆市○○街
十七號二層加強磚造房屋，總面積一００點四０平方公尺全部為被上訴人所設定最高
限額新台幣壹佰捌拾萬元抵押權所擔保之債權新台幣壹佰伍拾萬元其中新台幣壹佰壹
拾萬貳仟陸佰玖拾伍元債權不存在。
其餘上訴駁回。
第一、二審訴訟費用由被上訴人負擔二分之一，餘由上訴人負擔。
　　事實及理由
一、上訴人起訴主張：訴外人陳秀菊於民國（下同）八十七年五月二十六日以其所有
　　坐落基隆市○○區○○段三六一地號上建物即門牌基隆市○○街十七號一、二層
　　、面積一００．四０平方公尺建物（下稱系爭建物）所有權全部，為供向被上訴
　　人所負債務之擔保，設定最高限額新台幣（下同）一百八十萬元之抵押權與被上
　　訴人。嗣陳秀菊於八十八年九月四日將系爭建物讓與伊，並辦畢所有權移轉登記
　　，之後被上訴人以陳秀菊未依約繳納借款本息，聲請原審法院裁定拍賣系爭建物
　　，並以該裁定為執行名義，聲請原審法院民事執行處以九十一年度執字第四六七
　　號執行事件，就系爭建物為強制執行。而先前陳秀菊為便於將其設於被上訴人之
　　活期儲蓄帳戶（下稱活儲帳戶）內之款項轉至支票存款帳戶，乃依被上訴人職員
　　陳敏惠之建議，將其於被上訴人開立之活儲帳戶之存摺、印鑑章交由陳敏惠保管
　　，欲辦理支票存款時，由陳秀菊以電話通知陳敏惠辦理，然並未委託陳敏惠領款
　　，詎陳敏惠未經授權分別從陳秀菊之活儲帳戶，於八十七年八月十五日盜領七十
　　九萬八千八百二十元、分別存入渠及訴外人呂秀梅帳戶各六十九萬八千八百二十
　　元、十萬元；同年八月三十一日盜領六十萬零五元；同年九月五日盜領四十萬元
　　；同年十一月十日盜領三十萬三千八百七十元，均存入自己帳戶，計盜領二百一
　　十萬二千六百九十五元（下稱系爭款項），上開盜領行為，均係陳敏惠個人行為
　　，與陳秀菊無涉，被上訴人對陳秀菊不生清償之效力，而陳秀菊已於九十一年四
　　月十五日以郵局存證信函以消費寄託就上開系爭款項債權與前開最高限額抵押債
　　權所擔保之借款債權互為抵銷，則最高限額抵押所擔保之債權已消滅，爰請求確
　　認系爭最高限額抵押債權不存在，並依強制執行法第十四條第一項之規定提起債
　　務人異議之訴等情，求為確認以系爭建物為被上訴人所設定之債權最高限額一百
　　八十萬元抵押權不存在及原審法院九十一年度執字第四六七號拍賣抵押物強制執
    行事件，就伊所有系爭建物所為之強制執行程序，應予撤銷之判決。原審為上訴
　　人敗訴之判決後，上訴人提起第二審上訴，其上訴聲明為：(一)原判決廢棄。(二)確
    認上訴人所有坐落基隆市○○區○○段三六一地號上建物門牌基隆市○○街十七
    號一、二層建物（面積一００．四０平方公尺）所有權全部，於民國八十七年五
　　月二十六日經基隆市信義地政事務所基信第００九０六九號收件，為被上訴人所
　　設定債權最高限額新台幣壹佰捌拾萬元之抵押債權不存在。(三)臺灣基隆地方法院
　　九十一年度執字第四六七號拍賣抵押物強制執行事件，所為之強制執行程序應予
　　撤銷。(四)第一、二審訴訟費用由被上訴人負擔。經本院闡明後上訴人就其上訴聲
　　明(二)更正為確認系爭建物為被上訴人所設定最高限額一百八十萬元抵押權所擔保
　　之一百五十萬元借款債權不存在。
二、被上訴人對上訴人更正應受判決之事項，表示同意，並以：上訴人自承陳秀菊將
　　其於伊合作社所開立之活儲帳戶之存摺、印鑑章交由陳敏惠代為保管，欲辦理支
　　票存款時，再由陳秀菊以電話通知陳敏惠辦理等語，而伊與客戶間存在消費寄託
　　法律關係時，客戶辦理提款或轉支存，僅查驗「存摺及印鑑章」相符，即應清償
　　，且密碼非領款之必要要件，是陳秀菊已授與陳敏惠系爭消費寄託提款或轉支存
　　之代理權，則陳敏惠領取系爭款項，伊對陳秀菊自有清償之效力。且陳敏惠於八
　　十七年九月十五日以陳秀菊之印鑑章及存摺領取四十萬元，同日併由陳敏惠個人
　　之帳戶提領一百九十四萬五千元，合計二百三十四萬五千元，電匯至台北國際商
　　業銀行社子分行陳秀菊經營之國益磁磚有限公司帳戶，之後於八十八年七月九日
　　，陳敏惠將侵占自訴外人吳雪娥之一百四十萬零三十元，於同日電匯至陳秀菊設
　　於基隆市第二信合社銘傳分社帳戶，由上揭陳秀菊與陳敏惠間金錢互為往來之關
　　係，益證陳秀菊將存摺、印鑑章交由陳敏惠，為授與陳敏惠就其在伊合作社消費
　　寄託契約提款或轉支存之代理權。退步言之，縱認陳秀菊未授與陳敏惠就消費寄
　　託契約提款之代理權，依伊發給存戶之存款存摺內頁之存款簡章規定，伊辦理存
　　取款，悉依存摺及印鑑章辦理，如經查驗存摺及印鑑章為真正，即對之清償，陳
　　敏惠持真正存摺及印章，向伊提款，伊對之清償，為善意的向債權之準占有人清
　　償，依民法第三百一十條第二款之規定，對陳秀菊亦有清償之效力云云，資為抗
　　辯。上訴人提起上訴後，被上訴人於本審之聲明為：(一)上訴駁回。(二)第二審訴訟
　　費用由上訴人負擔。
三、上訴人主張訴外人陳秀菊於前開時間，以系爭建物，為供其向被上訴人所負擔債
　　務之擔保，設定最高限額一百八十萬元之抵押債權與被上訴人，嗣陳秀菊於八十
　　九年九月四日將系爭建物讓與上訴人，並辦妥所有權移轉登記，後被上訴人以陳
　　秀菊未依約繳納借款本息，聲請原審法院裁定拍賣系爭建物，並以該裁定為執行
　　名義聲請原審法院民事執行處以九十一年度執字第四六七號執行事件，強制執行
　　系爭建物及訴外人陳秀菊為便於將其活儲帳戶內之款項轉至其支票存款帳戶，而
　　將其存摺、印鑑章交被上訴人職員陳敏惠保管，而陳敏惠分別從陳秀菊活儲帳戶
　　，於八十七年八月十五日提領七十九萬八千八百二十元、分別存入渠及訴外人呂
　　秀梅帳戶各六十九萬八千八百二十元、十萬元；同年八月三十一日提領六十萬零
　　五元；同年九月五日提領四十萬元；同年十一月十日提領三十萬三千八百七十元
　　，均存入自己帳戶，計提領二百一十萬二千六百九十五元等事實，有上訴人提出
　　之系爭建物登記謄本、原審法院九十一年二月五日基院政民執誠字第四六七號函
　　各一件、帳款明細表一件、取款憑條及存入傳票各四件等影本為證（見原審卷第
　　八、九、十五至十九頁），復有本院調取之原審法院九十一年度執字第四六七號
　　執行卷可稽，且為被上訴人所不爭執，此部分事實自堪認為真實。
四、訴外人陳敏惠於前開時間提領訴外人陳秀菊在被上訴人合作社活儲帳戶內系爭款
　　項二百十萬二千六百九十六元，陳秀菊主張該提領之系爭款項，被上訴人對伊不
　　生清償之效力，而於九十一年四月十五日以郵局存證信函向被上訴人主張以系爭
    款項與前開系爭建物所設定之最高限額抵押權所擔保之借款債權互為抵銷，有上
　　訴人提出之存證信函為據（見原審卷第十一至十四頁），而上訴人上訴聲明所為
    撤銷系爭建物之強制執行程序之請求，係以請求確認系爭最高限額抵押權所擔保
　　之借款債權不存在為前提，則上訴人請求有無理由，在於陳敏惠領取系爭款項，
    是否發生被上訴人對陳秀菊清償之效力？陳秀菊得否主張抵銷之問題，茲分述如
　　下：
　(一)八十七年八月三十一日提領六十萬零五元及同年九月五日提領四十萬元部分：被
    上訴人辯稱：八十七年八月三十一日所領之款項，係陳敏惠向其他行員魏碧卿調
　　款，同日利用陳秀菊帳戶轉帳而已。至同年九月五日提領，係陳秀菊委託陳敏惠
    款，當日陳敏惠將自己手邊調得之款項一百九十四萬五千元連同陳秀菊向伊貸
　　款四十萬元，合共二百三十四萬五千元全部至陳秀菊與其配偶經營之國益磁磚
    有限公司帳戶，陳敏惠並無盜領此二筆款項等語。經查八十七年八月三十一日陳
    敏惠確係由訴外人魏明香活儲０００二０三號帳戶轉帳提領五十九萬九千元連同
    現金一千元存入陳秀菊活儲帳戶，並由陳秀菊帳戶提領六十萬零五元，此有陳秀
    菊帳卡明細表及各該取款憑條與存摺存款傳票影本在卷可稽（見原審卷十五頁、
    本院卷七十七頁證物袋內取款憑條），而陳秀菊並不認識魏明香，亦不知該筆款
    項如何轉進轉出其帳戶等情，亦據陳秀菊證明屬實（見本院卷六十五、六十六頁
　　），則該提領之款項六十萬零五元其中六十萬元自非陳秀菊所有，是陳敏惠除其
    中五元外，其餘六十萬元並非盜領，是陳敏惠盜領部分僅係五元，堪以認定。另
    八十七年九月五日陳敏惠確將款二百三十四萬五千元入陳秀菊與其配偶共同經
    營之國益磁磚有限公司在台北國際商業銀行帳戶，此有款申請單可證（見本院
    卷七十九頁），而該筆款係由陳秀菊帳戶提轉四十萬元合併陳敏惠員工帳戶二
    一一六號內提領一百九十四萬五千元，合共二百三十四萬五千元一併出，亦有
    帳卡明細表及取款憑條在卷足憑（見原審卷十五頁、本院卷七十八頁、證物袋內
    取款憑條），陳秀菊亦於本院供證陳敏惠有幫其款（見本院卷六十六頁），則
    該四十萬元款項，自非陳敏惠盜領，亦可認定，被上訴人上開抗辯，除八十七年
　　八月三十一日所領六十萬零五元，其中五元部分外，其餘均屬可採。
　(二)八十七年八月十五日提領七九八、八二０元及同年十一月十日提領三０三、八七
    ０元部分：
　　1.按寄託物為金錢時，推定其為消費寄託。消費寄託自受寄人受領該物時起，準
　　　用關於消費借貸之規定。民法第六百零三條、第六百零二條第一項定有明文。
　　　是寄託物為金錢時，該金錢之所有權已移轉於受寄人，其利益與危險，當然移
　　　轉於受寄人。又銀行接受定期存款者，其與存款戶間係發生消費寄託關係，依
　　　民法第六百零三條第一項（按係修正前之條文，同法第六百零二條第一項已有
　　　規定，故八十八年修訂時予以刪除），銀行固負有返還同一數額之金錢於存款
　　　戶之義務，第存款戶如為第三人憑真正之存單及印章所冒領，依其情形得認該
　　　第三人為債權人之準占有人者，依民法第三百十條第二款規定，銀行得對存款
　　　戶主張有清償效力，存款戶即不得請求銀行返還同一數額之金錢，銀行亦不負
　　　侵權行為或債務不履行之損害賠償責任。倘該第三人非債權之準占有人或銀行
　　　明知該第三人非債權人，亦無民法第三百十條第一款及第三款所定之情事，則
　　　銀行向第三人為清償，對於存款人即不生清償之效力，存款戶自非不得行使寄
　　　託物返還請求權，請求銀行履行債務，亦不發生侵權行為或債務不履行之問題
　　　（最高法院八十一年度台上字第一八五七號判決參照）。本件訴外人陳秀菊並
　　　無委任陳敏惠領取本部分及前述五元之款項，已據陳秀菊證明屬實，而陳敏惠
　　　係被上訴人合作社之行員，負責辦理定期、活期存款等業務，為被上訴人所不
　　　爭執，而其受活儲存戶陳秀菊之委託代為保管存摺及印鑑章，竟假藉其持有陳
　　　秀菊之印鑑及存摺之機會，利用其辦理存提款業務時，自行填載取款憑條，盜
　　　蓋陳秀菊印章，於八十七年八月十五日及同年十一月十日分別自行領取存款七
　　　十九萬八千八百二十元及三十萬三千八百七十元及前項所述五元，此有取款憑
　　　條及帳卡明細表在卷可稽（見原審卷十五至十九頁、本院卷證物袋內取款條）
　　　，此種被上訴人行員盜用存戶存摺及印鑑章盜領存款，核與「第三人持真正存
　　　摺並在取款條上盜蓋存款戶真正印章向金融機關提取存款，金融機關不知其係
　　　冒領而如數給付時，為善意的向債權人之準占有人清償，對存款戶有清償效力
　　　」之情形不同，即前者係為銀行行員以外之第三人憑真正印章及存摺向銀行冒
　　　領，而後者係銀行行員就其職務之範圍內盜用真正印章及存摺，從其所經辦之
　　　業務冒領，其既承辦銀行存提款業務，則其於冒領作業時，僅係易持有為所有
　　　，換言之，其於業務上持有銀行之款項，以盜用存戶存摺及印鑑章之方法侵占
　　　存款，則其所冒領侵占之存款，為銀行所有，自無民法第三百十條第二款適用
　　　，其對於陳秀菊自不生清償之效力。被上訴人抗辯：陳秀菊將存摺及印鑑章交
　　　陳敏惠保管，授權陳敏惠提款轉支存，縱認陳秀菊未授權陳敏惠提領系爭款項
　　　，但伊辦理存取款，悉依存摺及印鑑章辦理，陳敏惠持真正存摺及印章向伊提
　　　領系爭款項，伊對之清償，依民法第三百一十條第二款規定，對陳秀菊亦有清
　　　償效力云云，尚不足採。
　　2.被上訴人另抗辯：依證人陳敏惠於九十一年十月一日鈞院證稱：「（上訴人主
      張盜領四筆款項的流程中請陳敏惠說明八十七年八月十五日及八十七年十一月
　　　十日的兩筆？）不是我盜領的，我是做轉帳，如果要盜領我就做現金帳，該資
      金的轉帳流程我忘了」云云，足證此二筆存款並未遭盜領。至於八十七年十一
　　　月十日陳秀菊一筆存款三０三、八七０元之取款憑條未填載密碼而與約定取款
　　　要件不符，惟按該筆提款係作「內部轉帳」（即在原開戶銀行辦理存款及取款
　　　手續），依被上訴人之操作慣例上認縱未填載密碼仍可追查存款資金流向，因
　　　而並未要求必須填載密碼，此觀證人陳敏惠於九十一年十月一日鈞院證稱：「
　　　（上訴人在原審所提原證八取款憑條沒有填載密碼，請問證人為何沒有填寫密
　　　碼？）沒有填密碼是必須在原單位交易存提款，可能那時我剛剛去總行，在總
　　　行辦理必須有密碼才可以，我才知會陳秀菊幫她聲請密碼，這一筆我可能是請
　　　外務幫我送回原單位作轉帳交易，．．．。」等語云云足資為證。是依前所述
　　　，陳秀菊既已授權陳敏惠代為辦理取款及轉帳等事宜，陳敏惠依指示將系爭三
　　　０三、八七０元存款領出，對於被上訴人而言，應已發生清償效力。從而，系
　　　爭三０三、八七０元之取款憑條縱有漏載密碼情事，此亦不影響前開發生清償
　　　之效力等語。第查，系爭二筆款項及前項所述五元之取款憑條（見原審卷十五
      、十九頁、本院卷證物袋內）係陳敏惠字跡，且八十七年八月十五日取款七十
      九萬八千八百二十元其中六十九萬八千八百二十元存入陳敏惠帳戶，另十萬元
      存入訴外人呂秀梅帳戶；同年十一月十日取款三十萬三千八百七十元全部存入
      陳敏惠帳戶，有上訴人提出之存摺存款存入傳票影本可稽（見原審卷十六、十
      九頁），且為陳敏惠及被上訴人所不否認，而陳敏惠並未能證明陳秀菊授權領
      取各該款項，則其供證未盜領系爭款項，自不足採信，被上訴人所為上開抗辯
      ，亦不可採。
五、綜上所述，上訴人主張被上訴人行員陳敏惠共盜領陳秀菊活儲帳戶內存款共二百
　　十萬二千六百九十五元，其中八十七年八月三十一日領取前述五元、同年八月十
　　五日盜領七十九萬八千八百二十元及同年十一月十日盜領三十萬三千八百七十元
    ，合共一百十萬二千六百九十五元，對陳秀菊不生清償之效力部分為可採，其餘
    部分不可採，則陳秀菊於被上訴人活儲帳戶之消費寄託款項尚有一百十萬二千六
    百九十五元。而陳秀菊已於九十一年四月十五日以該寄託款項與其就系爭建物為
    被上訴人所設定之最高限額抵押債權一百五十萬元互為抵銷，此有上訴人提出之
    郵局存證信函可證（見原審卷十一至十四頁），該存證信函亦為被上訴人所不否
    認，則被上訴人對陳秀菊之債權於抵銷之一百十萬二千六百九十五元部分，已不
    存在。上訴人執以請求確認被上訴人對該部分債權不存在，自屬有據，原審就此
    部分為上訴人敗訴之判決，尚有違誤，上訴意旨執以指摘原判決此部分不當，求
    予廢棄改判，為有理由，爰將原判決此部分廢棄改判如主文第一、二項所示，上
    訴人逾此部分確認債權不存在之請求及撤銷原審法院九十一年度執字第四六七號
　　執行程序之請求，因陳秀菊對被上訴人尚有上開債務未為清償，該債務既在上開
　　抵押權所擔保之範圍，被上訴人行使抵押權為強制執行，並無不合，上訴人所為
    此部分請求，尚屬無據，原審就此部分為上訴人敗訴之判決，並無不合。上訴意
    旨指摘原判決此部分不當，求予廢棄改判，為無理由，應予駁回。
六、兩造其餘攻擊防禦方法及舉證，核與本件判決結果不生影響，毋庸論述，附此敘
　　明。
七、據上論結，本件上訴一部為有理由，一部為無理由，爰判決如主文。
中　　華　　民　　國　　九十一　　年　　　十二　　　月　　　三十一　　　日
　　　　　　　　　　　　　　　民　事　第　十　庭
　　　　　　　　　　　　　　　　　審判長法　官　林　敬　修
　　　　　　　　　　　　　　　　　　　　法　官　劉　勝　吉
　　　　　　　　　　　　　　　　　　　　法　官　藍　文　祥
右正本係照原本作成。
兩造均不得上訴。
中　　華　　民　　國　　九十二　　年　　　　一　　　月　　　　七　　　　日
　　　　　　　　　　　　　　　　　　　　書記官　林　麗　觀
